臺灣高等法院刑事判決　　　　　　　　　　　　　九十三年度上訴字第一八五九號
　　上　訴　人
　　即　被　告　甲○○
右上訴人因偽造文書等案件，不服臺灣板橋地方法院九十三年度訴字第一七三號，中
華民國九十三年五月十日第一審判決（起訴案號：臺灣板橋地方法院檢察署九十二年
度偵字第二０六六四號），提起上訴，本院判決如左：
    主  文
原判決撤銷。
甲○○連續行使偽造私文書，足以生損害於他人，處有期徒刑參月，如易科罰金，以
佰元折算壹日。
聯邦銀行國民現金信用卡背面簽名欄上偽造之「乙○○」署押壹枚、附表編號三所示
特約商店新光三越信義店之商店存根聯其上偽造之「乙○○」署押壹枚，均沒收。
    事  實
一、甲○○與乙○○為親生母子關係，乙○○從小即過繼予同為甲○○夫家劉姓之親
　　族領養。乙○○前因觸犯刑事案件，於民國九十二年假釋出獄，同年五月間，前
　　往甲○○之臺北縣板橋市○○街六巷六九號二樓住所，與血親大哥劉親峰同住，
　　某日請劉親峰代為申辦聯邦商業銀行（下稱聯邦銀行）國民現金信用卡。同年五
    月下旬某日，乙○○已搬離上開住所後，信用卡方郵寄送達上址，遂由甲○○於
    同年五月二十六日前往郵局代為收領，詎甲○○竟意圖為自己不法所有，並基於
    詐欺、行使偽造私文書之概括犯意，先將上開信用卡侵占入己（侵占部分未據乙
    ○○告訴），並於背面持卡人簽名欄偽簽「乙○○」署押一枚，以為乙○○與聯
    邦銀行成立消費付款委託契約之意思表示，足以生損害於聯邦銀行及乙○○。旋
    即於如附表所示編號一時、地，持該信用卡至如附表所示銀行提款機，以鍵入乙
    ○○預借現金密碼之不正方法向聯邦銀行之自動付款設備預借現金，使聯邦銀行
    陷於錯誤而交付現金，詐得新臺幣（下同）一萬元；另連續四次於如附表編號二
    至五所示時間、地點，出示上開信用卡，偽造乙○○簽名各一枚於二聯式簽帳單
    上（簽帳單一式共有「顧客存根聯」及「商店存根聯」二聯，簽名於「顧客存根
    聯」，同時複寫於「商店存根聯」，消費明細詳附表編號二至五所示），而將該
    表示已由乙○○確認消費金額用意之偽造簽帳單，連同信用卡持以交付予附表編
    號二至五所示之特約商店店員核對而行使之，致使如附表編號二至五所示之信用
    卡特約商店店員陷於錯誤，誤信刷卡消費之人即為乙○○本人，而交付甲○○所
    購商品，並詐得如附表編號二至五金額之物，足以生損害於乙○○、如附表編號
    二至五所示之信用卡特約商店及聯邦銀行。嗣因乙○○接獲聯邦銀行帳單，向警
    方報案，經警約詢甲○○後，始悉上情，並扣得聯邦銀行國民現金信用卡乙張。
二、案經乙○○訴由彰化縣警察局和美分局報告臺灣板橋地方法院檢察署檢察官偵查
    起訴。甲○○於準備程序中就前揭被訴事實為有罪之陳述，經本院告知簡式審判
    程序之旨，並聽取檢察官與被告之意見後，裁定由受命法官獨任進行簡式審判程
    序審理。
    理  由
一、右揭犯罪事實，被告甲○○除否認在附表所示編號一時、地，持上開信用卡至如
    附表所示銀行提款機，以鍵入乙○○預借現金密碼之不正方法向聯邦銀行之自動
    付款設備預借現金，使聯邦銀行陷於錯誤而交付現金，詐得新臺幣（下同）一萬
    元外；餘均據被告甲○○於原審準備程序、審理時，本院準備程序、審理中坦承
    不諱，核與被害人乙○○於警詢、本院審理中指訴之情節互核相符（臺灣板橋地
    方法院檢察署核退字第九○九五號卷第四頁起、本院卷第三五頁），並有被害人
    乙○○聯邦銀行國民現金信用卡正反面影本各一份、聯邦銀行信用卡中心風險管
    制組信用卡盜刷明細及重要通知書影本各一紙、中華民國郵政投遞掛號函件收據
    影本一紙（臺灣板橋地方法院檢察署核退字第九○九五號卷第九至一三頁、聯邦
    銀行信用卡中心九十三年三月九日（９３）聯信卡字第００７０號覆函所附信用
    卡消費簽帳單影本一紙（商店存根聯）、台灣板橋地方法院電話查詢登記表在卷
    可資佐證（原審卷第三五至三七頁），足徵被告前揭自白確與事實相符，堪予採
    信。
二、被告甲○○固坦認有持被害人乙○○國民現金卡，簽乙○○姓名，預借一萬元，
    惟矢口否認此部分犯行，辯稱：該一萬元係匯到被害人乙○○竹山郵局帳戶內，
    匯錢之前有以電話詢問乙○○帳戶號碼，是乙○○打電話到聯邦銀行預借云云，
    查被害人乙○○於本院審理中指稱：「我是辦一張三卡合一的，第一張是金融卡
    （還有存摺）先下來，金融卡（存摺）我本人收的，再來是國民現金卡，國民現
    金卡（含信用卡功能，一卡二用）我沒有收到。後來我去郵局找才知道是被告拿
    走的。，．．．．．後來我回竹山，我打電話給我媽媽，她問我的存摺號碼，她
    說要匯錢給我，但是我不知道她是用我的國民現金卡匯錢一萬元給我的。．．．
    ．」等語（本院卷第三五頁），被告雖曾在電話中詢問被害人乙○○郵局帳號，
    並將預借款項匯予被害人乙○○，被告與被害人乙○○為親生母子，並無仇怨，
    蓋不至誣攀，所指尚不悖常情，又查無具體事證足以認定被告預借現金行為，係
    經被害人乙○○同意。可認被告係於被害人乙○○不知情下，以乙○○國民現金
    信用卡，於附表所示編號一時、地，持該信用卡至如附表所示銀行提款機，以鍵
    入乙○○預借現金密碼之不正方法向聯邦銀行之自動付款設備預借現金，使聯邦
    銀行陷於錯誤而交付現金一萬元，其此部分犯行，亦堪認定，應依法論科。
三、按在信用卡背面簽名欄簽名，單純自形式上觀察，即足以表示信用卡之簽名者於
    信用卡有效期限內有權使用該信用卡之辯識及證明，非依習慣或特約表示一定用
    意之證明，性質上係屬刑法第二百十條之私文書，有最高法院九十一年度臺上字
    第五二○九號判決、九十一年度臺上字第四００四號判決可資參照。次按持信用
    卡交易，基本上於財團法人聯合信用卡處理中心不依契約給付持卡人所消費之帳
    款予特約商店時，持卡人對於特約商店仍直接負有給付價金義務，從而持信用卡
    交易與通常之買賣並無差異，僅在價金給付上由發卡銀行經由信用卡中心代為付
    帳，而發卡銀行經由信用卡中心給付特約商店價金時，則就事後之權利關係發生
    變動，亦即由持卡人對於發卡銀行負擔給付價金債務而已。是持卡人與特約商店
    間之交易，乃係以信任關係為基礎之信用販賣契約，倘持卡人並無支付價金之意
    思與能力，卻向特約商店提示信用卡消費，係屬對特約商店店員施行詐術。再按
    信用卡持卡人至特約商店消費，利用刷卡機進行交易，刷卡機型式分為兩種，舊
    式刷卡機係將信用卡連同空白簽單一式三份壓印，並打電話取得授權消費，或將
    信用卡磁條刷過，授權機自動撥號至銀行授權中心，經核對資料無訛，取得授權
    碼，商店憑授權碼與刷卡人交易，以上即一般所稱「人工授權」，新型者係信用
    卡磁條於電子授權刷卡機（終端機）刷過後，磁條資料自動送至銀行授權中心，
    核對資料與密碼無誤後，立即傳回授權碼，同時在印表機自動印出交易時間、商
    店名稱、消費金額、授權碼等資料之簽帳單，即一般所稱「電子授權」，均為一
    般週知之事實；而行為人不法利用他人信用卡至特約商店消費，行為人須提示信
    用卡，並須在簽帳單上冒用原持卡人名義簽名認證，此為信用卡制度中極為重要
    之一道手續，顯示簽帳單為一權利義務或法律關係之證明，冒用他人名義於簽帳
    單上簽名，即足以表示原持卡人有依簽帳單所載內容消費之權利義務關係，此與
    在事先印妥內容之收據或定型化契約上偽簽他人姓名之情形相同，且與刑法第二
    百十七條第一項單純偽造署押之情形迥然不同，自屬刑法第二百十條之私文書（
    最高法院九十一年度臺上字第二六六五號判決意旨參照）。
四、核被告甲○○所為，係犯刑法第三百三十九條之二第一項之利用自動付款設備詐
    欺罪（起訴書誤載為「第三百三十九條之一利用自動付款設備詐欺罪嫌」，條次
    顯有誤繕，應予指明）、第二百十六條、第二百十條之行使偽造私文書罪及同法
    第三百三十九條第一項之詐欺取財罪。被告於信用卡背面簽名欄及簽帳單上偽簽
    被害人「乙○○」簽名之行為，為其偽造私文書之部分行為，另被告偽造私文書
    後進而行使，其偽造私文書之低度行為，復為其行使之高度行為所吸收，均不另
    論罪。被告先後多次行使偽造文書、詐欺取財行為，均時間緊接，所犯係構成要
    件相同之罪，顯皆係基於概括犯意為之，均應依刑法第五十六條連續犯之規定，
    以一罪論，並加重其刑。又被告所犯利用自動付款設備詐欺、連續行使偽造文書
    與連續詐欺取財數罪間，有方法結果之牽連關係，應依刑法第五十五條規定，從
    一重之連續行使偽造私文書罪處斷。
五、公訴意旨略以：被告將被害人乙○○國民現金信用卡侵占入己，另構成刑法第三
    百三十五條侵占罪嫌云云。惟按親屬間犯侵占罪，須告訴乃論，此觀刑事訴訟法
    第三百三十八條規定自明。查被告與被害人乙○○為親生母子關係，業據兩造供
    明在卷（本院卷第三七頁），依據卷證資料，被害人乙○○就此部分迄檢察官偵
    查中，具未提出告訴，惟公訴人認此部分與上開有罪部分，為裁判上一罪關係，
    爰不另為不受理諭知。
六、原審因予論罪科刑，固非無見。惟原審未及審究被告所涉親屬間侵占罪未據告訴
    ，就該部分併予裁判，容有未洽。被告上訴，執稱預借現金一萬元部分，係經被
    害人乙○○同意，雖無理由。原審判決既有前揭可議，自應由本院撤銷改判。爰
    審酌被告之前有多次竊盜、侵占罪前科，有本院被告全國前案紀錄表在卷可稽，
    雖未構成累犯，仍顯示其品行非優，而信用卡乃現代社會普遍而重要之交易工具
    ，並有促進經濟、市場功效，其運作良窳則端賴社會信任，被告冒名行使信用卡
    ，已相當程度造成此項信任之破壞，妨礙金融交易秩序，及其生活狀況、智識程
    度、犯罪之手段、犯後屢次避重就輕，仍存僥倖之心，迄未補繳對銀行積欠之款
    項，難見切實悔意，本不宜輕縱，兼衡其因一時貪念，致罹刑章，自稱係因其子
    即被害人乙○○需索金錢，乃以此方式供給花用，及其冒用信用卡消費金額、次
    數所造成之損害，犯後自知事證明確，坦承大部分犯行等一切情狀，從輕量處如
    主文所示之刑，並諭知易科罰金之折算標準。
七、扣案之信用卡一張係被害人聯邦銀行所有之物，惟其背面持卡人簽名欄上偽造之
    「乙○○」簽名一枚，為偽造之署押，應依刑法第二百十九條之規定宣告沒收。
    至如附表編號二至五偽造之乙○○簽帳單顧客存根聯（第一聯），雖均為被告所
    有，供其犯行使偽造私文書、詐欺罪所用之物，惟上開簽帳單並未扣案，均由被
    告取走後業已丟棄滅失等情，業據被告供承在卷（原審九十三年四月二十六日審
    判筆錄），且衡情被告亦無就前揭簽帳單特予保存之必要，應認其供述為可信，
    爰不為沒收之諭知。至上開信用卡簽帳單特約商店存根聯（第二聯），為聯邦銀
    行所有之物，又聯邦商業銀行信用卡中心前揭覆函所示，除編號三新光三越百貨
    股份有限公司信義店（下稱「新光三越信義店」）之特約商店存根聯外，餘均已
    逾調閱期限而銷燬不存，是編號三特約商店新光三越信義店之特約商店存根聯上
    偽造之「乙○○」簽名一枚，係偽造之署押，不問屬於被告與否，應依刑法第二
    百十九條規定諭知沒收，至其餘編號二、四、五特約商店存根聯上偽造之「乙○
    ○」簽名共三枚，為免將來執行困難，爰不為沒收之諭知，附此敘明。
據上論斷，應依刑事訴訟法第三百六十九條第一項前段、第三百六十四條、第二百九
十九條第一項前段，刑法第五十六條、第二百十六條、第二百十條、第三百三十九條
第一項、第三百三十九條之二第一項、第五十五條、第四十一條第一項前段、第二百
十九條，罰金罰鍰提高標準條例第一條前段、第二條，判決如主文。
本案經檢察官黃柏齡到庭執行職務。
中　　　華　　　民　　　國　　九十三　　年　　　九　　　月　　　三　　　日
                              臺灣高等法院刑事第六庭
                                  審判長法  官  陳  春  秋
                                        法  官  高  明  哲
                                        法  官  洪  英  花
右正本證明與原本無異。
如不服本判決，應於收受送達後十日內向本院提出上訴書狀，其未敘述上訴之理由者
並得於提起上訴後十日內向本院補提理由書（均須按他造當事人之人數附繕本）。
                                        書記官  李  信  穎
中　　　華　　　民　　　國　　九十三　　年　　　九　　　月　　　六　　　日
附錄：本案論罪科刑法條全文
刑法第二百一十六條
(行使偽造變造或登載不實之文書罪)
行使第二百十條至第二百十五條之文書者，依偽造、變造文書或登載不實
事項或使登載不實事項之規定處斷。
刑法第二百一十條
(偽造變造私文書罪)
偽造、變造私文書，足以生損害於公眾或他人者，處五年以下有期徒刑。
刑法第三百三十九條
(普通詐欺罪)
意圖為自己或第三人不法之所有，以詐術使人將本人或第三人之物交付者
，處五年以下有期徒刑、拘役或科或併科一千元以下罰金。
以前項方法得財產上不法之利益或使第三人得之者，亦同。
前二項之未遂犯罰之。
刑法第三百三十九條之二：
意圖為自己或第三人不法之所有，以不正方法由自動付款設備取得他人之物者，處三
年以下有期徒刑、拘役或一萬元以下罰金。
以前項方法得財產上不法之利益或使第三人得之者，亦同。
附表
┌──┬───────┬─────┬──────────┬───────┐
│編號│卡別　　　　　│時間　    │特約商店地點　　　　│金額新臺幣元　│
├──┼───────┼─────┼──────────┼───────┤
│一　│聯邦銀行信用卡│91、05、26│聯邦銀行Ｂ１８櫃員機│預借現金一萬　│
├──┼───────┼─────┼──────────┼───────┤
│二　│聯邦銀行信用卡│91、05、26│家樂福板橋店　　　　│三千六百三十五│
├──┼───────┼─────┼──────────┼───────┤
│三　│聯邦銀行信用卡│91、05、28│新光三越信義店　　　│一千七百十二　│
├──┼───────┼─────┼──────────┼───────┤
│四　│聯邦銀行信用卡│91、05、29│家樂福板橋店　　　　│九百三十一　　│
├──┼───────┼─────┼──────────┼───────┤
│五　│聯邦銀行信用卡│91、05、31│家樂福板橋店　　　　│三千二百六十六│
└──┴───────┴─────┴──────────┴───────┘
